【裁判字號】    99,交聲,1138
【裁判日期】    990730
【裁判案由】    違反道路交通管理處罰條例聲明異議
【裁判全文】
臺灣臺北地方法院交通事件裁定        99年度交聲字第1138號
原處分機關  臺北市交通事件裁決所
異  議  人
即受處分人  甲○○
上列異議人即受處分人因違反道路交通管理處罰條例案件，對原
處分機關民國99年6月15日所為北市裁催字第裁22-AEW928585號
處分聲明異議，本院裁定如下：
    主  文
原處分關於罰鍰部分撤銷。
上開撤銷部分，甲○○處罰鍰新臺幣壹萬貳仟伍佰元。
其餘異議駁回。
    理  由
一、原處分意旨略以：異議人即受處分人甲○○於民國97年6月2
    8日飲酒，竟仍於同日凌晨2時50分許騎GXW-629號重型機車
    ，駛經臺北市○○路、慶城街口，經警攔檢測得呼氣酒精濃
    度達每公升0.86毫克而舉發，嗣經臺灣臺北地方法院檢察署
    檢察官以97年度偵字第15525號緩起訴處分確定，嗣異議人
    逾應到案期限60日以上仍未繳納罰鍰，原處分機關依道路交
    通管理處罰條例第35條第1項第1款規定，裁處罰鍰新臺幣（
    下同）5萬2千5百元，並吊扣駕駛執照12個月，及應參加道
    路交通安全講習等語。
二、異議意旨略以：異議人業依刑事訴訟法第253條之2第1項第4
    款繳納4萬元予國庫，原處分機關裁罰，有違一事不二罰原
    則，爰請求撤銷原處分云云。
三、按汽車駕駛人飲用酒類或其他類似物後其吐氣所含酒精濃度
    超過每公升0.25毫克或血液中酒精濃度超過百分之0.05以上
    者，不得駕車，道路交通安全規則第114條第2款定有明文。
    而汽車駕駛人，駕駛汽車經測試檢定酒精濃度超過規定標準
    者，處新臺幣15,000元以上60,000元以下罰鍰，並當場移置
    保管其車輛及吊扣其駕駛執照1年，並應接受道路交通安全
    講習，道路交通管理處罰條例第35條第1項第1款、第24條第
    1項第2款分有明文。經查：
(一)按行政罰法第26條規定：「一行為同時觸犯刑事法律及違反行
  政法上義務規定者，依刑事法律處罰之。但其行為應處以其他
  種類行政罰或得沒入之物而未經法院宣告沒收者，亦得裁處之
  。前項行為如經不起訴處分或為無罪、免訴、不受理、不付審
  理之裁判確定者，得依違反行政法上義務規定裁處之」。又其
  他種類行政罰，係指違反行政法上之義務應受「裁罰性」之「
  不利處分」，依行政罰法第2條規定，包括限制或禁止行為之
  吊扣證照處分。究其立法理由，一行為同時觸犯刑事法律及違
  反行政法上義務規定時，由於刑罰與行政罰同屬對不法行為之
  制裁，而刑罰懲罰作用較強，故在處罰目的相同且處罰方式相
  同時，若依刑事法律處罰，即足資警惕時，實無一事二罰再處
  行政罰之必要；且刑事法律處罰，由法院依法定程序為之，較
  符合正當法律秩序，應予優先適用，故同時觸犯刑事法律及違
  反行政法上義務規定之行為，行政機關得否科以與刑罰相類之
  行政罰處罰，端視該行為之刑事訴追或審判程序終局結果而定
  ，在刑事訴追、審判程序尚未終局確定前，行政機關自不得逕
  予裁罰；至於罰鍰以外之沒入或其他種類行政罰，因兼具維護
  公共秩序之作用，為達行政目的，行政機關仍得併予裁處。
(二)道路交通主管機關對於汽車駕駛人之酒後駕車行為，依道路交
  通管理處罰條例第35條第1項第1款規定予以裁罰，係對行為人
  違反行政法上義務規定之行政罰，且該條例關於一行為同時觸
  犯刑事法律及違反行政法上義務規定者，並無特別規定，是以
  ，汽車駕駛人酒後駕車行為，經測試檢定酒精濃度超過規定標
  準，同時涉犯刑法第185條之3之公共危險罪嫌者，道路交通主
  管處罰機關除有上開行政罰法第26條第1項但書規定，得處以
  其他種類行政罰之情形外，關於罰鍰部分，即應依上開行政罰
  法第26條及道路交通管理處罰條例第10條規定，移送地方法院
  檢察署處理，於移送後，非有上開行政罰法第26條第2項所定
  不起訴等事由，不得再依道路交通管理處罰條例第35條第1項
  第1款規定，裁處行為人罰鍰之行政罰。
(三)又按被告所犯為死刑、無期徒刑或最輕本刑3年以上有期徒刑
  以外之罪，檢察官參酌刑法第57條所列事項及公共利益之維護
  ，認以緩起訴為適當者，得定1年以上3年以下之緩起訴期間為
  緩起訴處分，其期間自緩起訴處分確定之日起算；又被告於緩
  起訴期間內，有刑事訴訟法第253條之3第1項各款情形之一者
  ，檢察官得依職權或依告訴人之聲請撤銷原處分，繼續偵查或
  起訴。準此，被告經檢察官為「緩起訴」處分者，於「緩起訴
  」猶豫期間，其最後是否會被檢察官提起公訴，猶懸而未定，
  檢察官於期間內，可對被告繼續觀察，此時若被告顯無反省警
  惕之情或根本欠缺反省警惕之能力，檢察官得依職權或依告訴
  人聲請，將被告「緩起訴」處分撤銷。緩起訴處分若經撤銷，
  被告尚有受刑事訴追處罰可能，此時原處分機關若依法為行政
  裁決，無異將使受處分人有同時遭受行政處罰及刑事訴追之危
  險，顯與行政罰法第26條規定立法意旨相違背。又行政罰法第
  26條第2項規定，雖未明文包括「緩起訴處分」，而「緩起訴
  處分」確定時，被告可免於刑事訴追，與受不起訴處分效果相
  同。然緩起訴處分，為介於起訴及微罪職權不起訴間緩衝制度
  設計，其具體效力依刑事訴訟法第260條規定，於緩起訴處分
  期間屆滿未經撤銷者，非有同條第1款或第2款情形之一，不得
  對於同一案件再行起訴，即學理上所稱實質確定力，足見在緩
  起訴期間內，尚無實質確定力可言（最高法院94年台非字第21
  5號判例、95年度台非字第284號判決參照）。然觸犯刑事法律
  之犯罪行為，符合緩起訴要件，雖經檢察官為緩起訴處分，惟
  就要件言，緩起訴基本上係認被告有犯罪嫌疑，而暫緩起訴，
  並得課被告予一定負擔或指示（同法第253條之2第1項參照）
  ，此與不起訴處分係因犯罪嫌疑不足或其他原因（同法第252
  條、第253條），不得附條件或負擔，顯有不同。且檢察官依
  刑事訴訟法第253條之2第1項第4款規定為緩起訴處分，命被告
  向公益團體捐款者，被告係履行檢察官為緩起訴處分命令，此
  等命令名義上雖非刑罰，惟仍係一特殊處遇措施，會產生未經
  裁判即生終局處理案件實質效果，性質上已屬實質制裁，故處
  分金性質上與罰金無異，可知緩起訴處分是一種刑事處罰。況
  行政罰法第26條第1項僅規定「依刑事法律處罰之」，並未明
  定應依刑法第33條、第34條所定主從刑罰之種類科罰，檢察官
  命令被告捐款之金錢給付性質上既屬處分金，而為實質刑事制
  裁，自與行政罰法第26條第1項「依刑事法律處罰之」規定，
  尚無扞挌之處，故行政罰法第26條第2項既未明列「緩起訴處
  分」，本不宜擴張解釋，且緩起訴處分要件、效果及性質，均
  與不起訴處分相異，應屬刑事處罰之一種，自無適用行政罰法
  第26條第2項規定餘地。從而，經檢察官為緩起訴處分之行為
  ，如同時違反行政法上義務，因已有刑事處罰，若行政機關若
  亦為裁罰，無異一罪二罰，故參酌行政罰法第26條立法意旨，
  違反行政法上義務行為，若同時經檢察官另為緩起訴處分時，
  行政機關應不得就同一行為，再為與刑罰相類罰鍰處分。惟基
  於公平原則，其裁判確定處以罰金低於同條例第92條第3項所
  訂最低罰鍰基準規定者，交通裁決機關仍應依同條例第35條第
  8項規定，裁決汽車駕駛人繳納不足最低罰鍰之部分，是道路
  交通管理處罰條例第35條第8項構成要件已涵蓋該條例第35條
  第1項規定之構成要件，係屬同條例第35條第1項特別規定，應
  優先適用同條例第35條第8項規定，故原處分機關就受處分人
  已繳納緩起訴處分金與法定最低罰鍰基準額間之差額，仍得予
  以裁罰。
(四)查異議人因上揭時地之違規事實，經檢察官為緩起訴處分，業
  悉數支付處分金4萬元等情，業據其自承在卷，且有舉發通知
  單、酒測值表、郵政劃撥儲金存款收據、臺灣臺北地方法院檢
  察署檢察官97年度偵字第15525號緩起訴處分通知書、臺灣高
  等法院被告前案紀錄表（本院卷第8、7、11、13頁）附卷可稽
  ，是此部分事實，應堪認定。
(五)異議人前開違規行為同時觸犯刑事法律及違反行政法上義務，
  既已支付緩起訴處分金4萬元，就該金額範圍內，即無庸再處
  以行政罰鍰。惟因異議人呼氣測得酒精濃度為每公升0.86 毫
  克，且逾應到案期限60日以上仍未繳納罰鍰，依道路交通管理
  事件統一裁罰基準表，其裁罰基準即為52,500元，是緩起訴處
  分所加之條件，雖屬行政罰法第26條第1項所稱之「刑事處罰
  」，然依道路交通管理處罰條例第35條第8項規定，原處分機
  關就差額即12,500元部分（計算式：00000-00000＝12500），
  仍得予以裁罰。又原處分機關裁處吊扣異議人駕駛執照12個月
  及參加道路交通安全講習部分，因屬與刑事法律處罰他種類之
  行政罰，依行政罰法第26條第1項後段規定，原處分機關本得
  裁處之。
(六)至原處分機關所引交通部95年7月17日交路字第095000698 6號
  函，及法務部行政罰法諮詢小組會議第一次會議結論，各機關
  依其職掌就有關法規為釋示之行政命令，非中央法規標準法第
  2條、第3條之法律（法、律、條例、通則）、命令（規程、規
  則、細則、辦法、綱要、標準、準則），不具法拘束力，法官
  於審判案件時，固可予以引用，惟仍得依據法律，表示適當不
  同見解，而不受其拘束；司法行政機關所發司法行政命令，如
  涉及審判上法律見解，僅供法官參考，法官於審判案件時，當
  不受其拘束（司法院釋字第216號解釋亦同此意旨），故本院
  當不受該交通部函文及法務部行政罰法諮詢小組第一次會議紀
  與本院相異見解之拘束，併此敘明。
四、綜上所述，異議人確有前開違規行為，故原處分機關依前揭
    規定，裁決受處分人罰鍰5萬2千5百元，就逾4萬元部分，異
    議人此部分異議為有理由，應由本院將原處分部分撤銷，改
    為裁決如主文所示，以資適法。另原處分機關裁處吊扣駕駛
    執照12個月，施以道安講習等處分，係行政機關為達維護公
    共安全目的，依法自得併予裁處，故異議人此部分異議，為
    無理由，應予駁回。
據上論斷，依道路交通案件處理辦法第19條、第20條前段，裁定
如主文。
中    華    民    國    99    年    7     月    30    日
                    臺灣臺北地方法院交通法庭
                            法  官  陳琪媛
以上正本證明與原本無異。
如不服本裁定，應於裁定送達後5日內向本院提出抗告狀。
                            書記官  陳豪達
中    華    民    國    99    年    7     月    30    日

司法院資訊處製作；財團法人民間司法改革基金會備份。
